臺灣新竹地方法院民事判決　九十年度訴字第七五○號
　　原　　　告　戊○○
　　　　　　　　癸○○
　　送達代收人　吳美惠律師
　　被　　　告　庚○○
　　　　　　　　卯○○
　　　　　　　　廖秋籣
　　　　　　　　廖芬籣
　　　　　　　　巳○○
　　　　　　　　午○○
　　　　　　　　辛○○
　　　　　　　　壬○○
　　　　　　　　丁○○
　　　　　　　　丙○○
　　　　　　　　己○○
　　複代理　人　丑○○
　　被　　　告　子○○
右當事人間請求拆屋還地事件，本院判決如左：
    主      文
被告子○○應自坐落新竹縣關西鎮○○段一一一六地號土地上如附圖所示Ａ部分面積
五十二點八一平方公尺、Ｂ部分面積四十點二八平方公尺及坐落新竹縣關西鎮○○段
一一一五地號土地上如附圖所示Ｃ部分面積五點０六平方公尺之地上物騰空遷讓，被
告庚○○、卯○○、辰○○、寅○○、巳○○、午○○、壬○○、丁○○、丙○○、
辛○○、己○○應將上開地上物拆除，並將上開占用之土地返還予原告。
原告其餘之訴駁回。
訴訟費用由被告負擔。
本判決第一項於原告以新台幣壹佰壹拾參萬肆仟元為被告供擔保後，得假執行；但被
告如於假執行程序實施前以新台幣參佰肆拾萬零捌佰玖拾捌元為原告預供擔保，均得
免為假執行。
原告其餘假執行之聲請駁回。
    事      實
甲、原告方面：
一、聲明：
（一）被告（除被告子○○外）應連帶將坐落新竹縣關西鎮○○段一一一五地號（占
      據面積為五˙０六平方公尺如附圖「即新竹縣竹北地政事務所以北地所測明字
      第０九一００００三一六號函檢送之土地複丈成果圖」所示Ｃ部分）及同段一
      一一六地號（占據面積為四０˙二八平方公尺如附圖所示Ｂ部分）土地上之二
      層樓之本國式土造建築物，及同地段一一一六地號土地（占據面積為五二˙八
      一平方公尺如附圖所示Ａ部分）土地上之一層樓之本國式土造建築物（前開建
      物之門牌號碼均為新竹縣關西鎮○○里○○路四十八號）予以拆除並將土地返
      還予原告。被告子○○應自前開建物內遷出。
（二）原告願供擔保聲請宣告假執行。
（三）訴訟費用由被告負擔。
二、陳述：
（一）緣原告為坐落新竹縣關西鎮○○段一一一五地號、一一一六地號（重測前其中
      該一一一五地號者為關西段關西小段一三四之五九地號，另該一一一六地號者
      為關西段關西小段一三三之三、一三四之二五地號，以下簡稱系爭土地）之所
      有權人，而坐落系爭土地上如附圖所示Ａ、Ｂ、Ｃ部分，有一未辦保存登記之
      建物（下簡稱系爭房屋，門牌號碼為新竹縣關西鎮○○里○○路四十八號），
      原係訴外人龍木火於日據時代出資興建，其後輾轉由訴外人即原告及被告（除
      被告子○○外）之父彭阿業取得該屋之事實上處分權，嗣後彭阿業於六十四年
      十二月二十日死亡，該屋即由其繼承人即原告及被告（除子○○外）取得公同
      共有。且系爭房屋於訴外人彭阿業取得之後，因其所坐落之土地乃訴外人陳昌
      鑑、陳昌全、陳昌增及陳區譚所有，彭阿業乃就系爭房屋所占用之基地，與陳
      昌鑑等人成立土地之租賃關係，嗣於五十八、九年間，彭阿業因積欠地主二年
      之地租，其擔心房屋遭地主訴請拆除，乃由原告代為彭阿業還清積欠地主之二
      年地租後，由原告於五十九年四月八日向陳昌鑑等人買受系爭土地，並於購買
      當時，合意解除土地上原所存在之租賃關係。而原告取得系爭土地後因念及彭
      阿業為其父，為使其所有之系爭房屋仍繼續保留，乃以無償使用借貸之方式任
      由系爭房屋坐落於系爭土地上，其後彭阿業復將系爭房屋出租予被告子○○使
      用。
（二）按「借用物未定借貸期限者，應於依借貸之目的使用完畢時返還之」，「借貸
      未定有期限者，貸與人得隨時請求返還借用物」，「借用人死亡者，貸與人得
      終止契約」，民法第四百七十條第一項中段、第二項及四百七十二條第四款分
      別定有明文。經查，借用土地之人即原告父親彭阿業於六十四年十二月二十日
      死亡，原告自無再繼續將系爭土地供系爭房屋無償使用之必要，且依系爭房屋
      目前之老舊及無價值之情形，可見原告當時借用土地予彭阿業之使用目的，於
      目前業已完成，是依民法上開條文之規定，原告自得終止系爭土地之使用借貸
      關係，原告爰以書狀繕本之送達，以對被告（子○○除外，即繼承彭阿業就系
      爭土地取得使用借貸權之人）為終止使用借貸關係之意思表示。且於原告對被
      告（子○○除外）為終止使用借貸關係之表示後，因被告等（包含子○○）占
      用系爭土地，即無任何法律上權源，準此，原告自得依借用物返還及民法第七
      百六十七條所定之物上請求權之法律關係，依選擇合併之關係，訴請被告子○○自系爭房屋遷出後，由其餘被告連帶將系爭房屋拆除，並返還土地予原告。
      又因原告目前所居住之門牌號碼為台北市○○○路○段一三七巷三八號一、二
      樓之房屋，於原告提起本件訴訟之後，即遭被告（子○○除外）訴請遷讓返還
      ，是原告已因不可預知之情事，致有收回系爭土地以建築房屋使用之必要，依
      民法第四百七十二條第一款之規定，原告亦得以此為由以終止與被告（子○○
      除外）間之土地使用借貸之法律關係，是於土地之使用借貸關係終止後，原告
      嗣後追加依此一借用物返還之法律關係向被告請求，與前開請求所依據者，其
      請求之基礎事實可謂同一，且原告所為此之訴之追加，並無礙於被告之防禦及
      訴訟之終結，依民事訴訟法第二百五十五條之規定，應予以准許，是原告於追
      加後，與前開請求所依據之法律關係，依選擇合併之關係，訴請被告如訴之聲
      明第一項所示。
三、對被告抗辯之陳述：
（一）被告雖辯稱系爭土地係彭阿業出錢向前手陳昌鑑等所購買，而信託登記於原告
      之名下，故土地之所有權仍屬子○○以外之所有被告所有云云，原告予以否認
      ，蓋系爭土地係原告出錢向前手所購買，並登記於原告名下，絕非彭阿業所信
      託登記，被告所辯云云，並非事實。
（二）被告另辯稱於原告向前手即陳昌鑑等人購買系爭土地時，因就該土地原存在有
      彭阿業與地主即陳昌鑑等人間之租賃關係，故依買賣不破租賃之規定，原告自
      應繼受該租賃關係，如此原告與彭阿業間就系爭房屋所坐落之土地既存有租賃
      關係，於彭阿業過世後，該土地之租賃關係自應由被告（子○○除外）繼受取
      得云云。惟查，事實上原告係因避免原屬彭阿業所有之系爭房屋，因積欠前手
      即地主陳昌鑑等人二年地租未還，遭地主訴請拆屋還地，且為避免法律關係複
      雜，始代為彭阿業清償租金後，向前手買受系爭土地，是至少於原告買受系爭
      土地當時，彭阿業及原告前手間業已合意終止系爭土地上原所存在之租賃關係
      ，原告當時係因屋主為自己之父親，乃同意其無償繼續使用系爭土地，是當時
      原告與彭阿業間絕無就系爭土地成立租賃關係，或繼受原來租賃契約之意思，
      此從自原告買受系爭土地後，彭阿業及除子○○外之被告，均未曾繳納土地之
      租金予原告之情，可以佐證，是被告上開所辯云云，與事實不合，難以成立。
（三）至被告子○○另辯稱依最高法院四十八年度台上字第一四五七號判例之意旨，
      因彭阿業與原告係先後向前手買受系爭房屋、系爭土地，可認原告於購買系爭
      土地當時，已默許彭阿業原所有之系爭房屋得繼續使用系爭土地，其間成立類
      似法定地上權之關係，而非僅係使用借貸關係云云。惟查，被告所舉之上開判
      例，係針對民法第八百七十六條而做成，僅限於適用在土地及房屋同屬一人，
      而將土地及房屋分開同時或先後出賣時，始推斷土地承買人默許房屋承買人繼
      續使用土地，惟查，系爭房屋於興建之初，其所有權人與土地之所有權人並非
      同一人，自無該判例之適用，是被告子○○辯稱其就系爭房屋之使用，與地主
      即原告間成立類似法定地上權之法律關係云云，難以成立。
（四）被告另辯稱因原告於彭阿業死亡後，不但未向彭阿業之繼承人表示欲終止使用
      借貸關係之意思，反而積極表示同意其他繼承人繼續使用系爭土地，則依最高
      法院六十九年度台上字第八五四號判決之意旨，原告嗣後即不得於本件再以原
      借用人已死亡為由，再主張終止雙方間之借貸關係云云，惟查，原告否認於彭
      阿業過世後，有積極表示同意彭阿業之繼承人即除子○○外之被告，得繼續該
      使用借貸契約之事實存在，是被告所援引之上開判決，於本件即無適用之餘地
      。況本件被告所主張終止雙方間使用借貸關係之事由，尚有民法第四百七十條
      所定之情形，且原告先前於借系爭土地予彭阿業使用之時，其借用目的在於讓
      彭阿業所有之系爭房屋能夠保留，惟因彭阿業已於六十四年間過世，而系爭房
      屋目前已甚為老舊而無價值，與系爭土地相較，已顯無繼續保留之必要，準此
      ，可認原告當初借用土地予父親時，雖未約定借用之期限，然以系爭房屋目前
      之狀態，系爭土地借貸之目的業已使用完成，原告自得終止土地之借貸關係。
（五）至於被告另辯稱原告除了上開所使用中、門牌號碼為台北市○○○路者外，原
      告夫妻名下尚有其他房屋，並無使用系爭土地以建屋之必要，且原告目前並無
      收回系爭土地以建屋之具體計劃，並不符合民法第四百七十二條第一款所定收
      由土地之要件云云。惟按民法第四百七十二條第一款之規定，並未限定借用人
      之收回借用物，必須無其他財產，或者貸與人須已就借用物之使用擬定特定之
      計劃，或就本件情形而言，僅限於原告要在系爭土地上自建房屋，於自建後供
      自住使用，始得收回系爭土地，且事實上原告確有收回系爭土地建築地上物，
      並在該地上物上經營藥局之規劃，是原告主張因不可預知之情事，有自己需用
      系爭土地之情形，並以此為由終止土地上存在之借貸關係，自屬於法有據，被
      告上開所辯云云，無足成立。
（六）至於被告另辯稱原告當初提供系爭土地予彭阿業使用，其借用目的在於讓彭阿
      業得提供系爭房屋出租予被告子○○，是子○○目前既仍使用系爭房屋，則原
      告借用系爭土地之目的尚未完成云云，惟查，彭阿業係於原告買受系爭土地，
      並無償提供予彭阿業使用之後，始將系爭房屋出租予被告子○○，故於原告提
      供系爭土地無償供彭阿業使用之時，絕無可能係為供彭阿業出租房屋予子○○
      使用之目的，是被告辯稱因子○○目前仍在使用系爭房屋，故原告當初借用土
      地予彭阿業使用之目的尚未完成云云，無以成立。
（七）被告子○○另辯稱：原告於八十幾年間與其所簽訂之定期租賃契約，包含系爭
      土地之部分，故雙方間就系爭土地仍存有不定期租約關係云云，原告予以否認
      ，蓋原告於八十幾年間係因誤認系爭房屋屬自己一人所有，始就房屋部分與子
      ○○簽訂定期租約，並不包含土地部分。況縱認上開租約包含系爭土地部分，
      惟因該定期租約業已因期限屆滿而終止，且原告於期滿後，也未再向被告子○○收租，雙方間自無轉而成立不定期租約之情形，是被告子○○辯稱兩造間就
      系爭土地存有租賃關係云云，亦難以成立。
四、證據：提出繼承系統表、土地登記謄本二份、日據時代賣渡證書影本一份、新竹
    縣稅捐稽徵處函影本及本院及台灣高等法院民事判決書影本各一份、收據影本一
    份、土地買賣契約書影本一份、被告他案之起訴狀影本一份、乙○○名義出具之
    證明書及乙○○之印鑑證明各一份、系爭房屋之房屋稅籍證明書影本一份、地價
    稅繳款書影本一份、新竹縣關西鎮公所函影本一份，並聲請訊問證人甲○○，及
    聲請本院至現場履勘及囑託地政人員測量系爭房屋占用系爭土地之面積、位置等
    情。
乙、被告方面：
一、被告庚○○、卯○○、寅○○、辛○○未於言詞辯論期日到場，亦未提出書狀作
    何聲明或陳述。
二、被告辰○○、巳○○、午○○未於最後言詞辯論期日到場，惟其等於前言詞辯論
    期日到場，所為之聲明及陳述如左：
（一）訴之聲明：原告之訴駁回；訴訟費用由原告負擔。
（二）陳述：其等未曾就系爭土地，付租金予原告，且伊等父親生前也未向其等提過
      有向原告承租系爭土地。
三、被告壬○○、丁○○、丙○○、己○○、子○○部分：
（一）訴之聲明：原告之訴駁回；訴訟費用由原告負擔；如受不利益判決，被告願供
      擔保請准宣告免為假執行。
（二）陳述：
  １、系爭房屋係由兩造父親彭阿業取得，而該房屋使用系爭土地時，彭阿業原均有
      支付租金與原地主陳昌鑑等四人，嗣五十九年間，彭阿業乃與地主協議，出資
      買受該基地，為節稅故信託登記於原告名下，惟仍囑原告將來應將系爭土地妥
      善分配與兄弟全部。彭阿業過世之初，兄弟間就繼承取得之遺產即系爭房屋及
      土地初無爭執，八十三年間原告欲將該屋據為已有，乃以個人名義與子○○簽
      訂租約，後又訴請被告子○○遷讓房屋，因與事實不符而敗訴，原告乃又提起
      本件訴訟，意圖佔有系爭土地。
  ２、退步言，縱系爭土地為原告購得，然彭阿業使用該土地時，均有支付地租予前
      地主，原告嗣後才取得系爭土地之所有權，原告所稱因彭阿業積欠前地主地租
      兩年，乃由其代為清償乙節，並非事實，是依舊民法第四百二十五條規定，彭
      阿業就系爭土地，對原告仍有租賃關係存在，該租賃關係於彭阿業死後由兩造
      （子○○除外）繼承，是被告（子○○除外）本於租賃契約使用系爭土地，即
      為有權占有。而按民法第七百六十七條之所有物返還請求權，須所有人對無權
      占有人始得主張，被告既係有權占用系爭土地，原告之主張顯無理由。至於原
      告主張於其購買系爭土地時，原地主陳昌鑑等人已與彭阿業合意終止該土地上
      原所存在之租賃契約乙節，被告予以否認，蓋系爭土地之原地主即為陳昌鑑等
      四人，是若欲終止其等原與彭阿業間存在之土地租賃關係，自應由該四人地主
      共同合意以與彭阿業為之。而因原告迄未能舉證證明原地主陳昌鑑等四人已與
      彭阿業合意終止系爭土地上原所存在之租賃關係，則原告嗣後買受系爭土地，
      自應依民法第四百二十五條之規定，繼受而與彭阿業間存有租賃關係，如此，
      彭阿業之繼承人即除子○○以外之被告，亦因而繼承取得該土地之租賃關係。
  ３、就系爭房屋與土地，係彭阿業與原告先後買受，而按「土地與房屋為各別之不
      動產，各得單獨為交易之標的，且房屋性質上不能與土地使用權分離而存在，
      亦即使用房屋必須使用該房屋之地基，故土地及房屋同屬一人，而將土地及房
      屋分開同時或先後出賣，其間雖無地上權設定，然除有特別情事，可解釋為當
      事人之真意，限於賣屋而無基地之使用外，均應推斷土地承買人默許房屋承買
      人繼續使用土地。」，此有最高法院四十八年台上字第一四五七號判例意旨可
      資參照。原告既自承系爭房屋原所有權人彭阿業，與原告間就房屋所坐落之基
      地成立租賃關係，則依上開判例意旨，雖無地上權之設定，亦應推斷於原告買
      受系爭土地後，默許房屋承買人繼續使用土地，亦即系爭房屋之所有人彭阿業
      對坐落之系爭土地有權繼續使用。是原告雖稱同意讓房屋原所有權人即彭阿業
      無償使用該土地，成立借貸關係云云，然依前開判例意旨，可知房屋原所有權
      人彭阿業占有土地之權源為類似法定地上權之關係，該法律關係嗣後復為其繼
      承人所繼受取得，則原告片面陳稱雙方間僅存在借貸關係，並進而主張已合法
      終止該借貸關係而請求拆屋還地云云，顯無可採。
  ４、縱如原告所主張，其與彭阿業間就系爭土地所存在者，為使用借貸關係之情屬
      實，然依最高法院六十九年台上字第八五四號判決意旨，認為「借用人死亡者
      ，貸與人得終止借貸契約，如貸與人不為終止，而積極表示借用人之繼承人得
      繼續其契約時，此後，貸與人即不得更以原借用人死亡為由，向其已繼續借貸
      契約之繼承人，為借貸契約之終止。」，就本件而言，彭阿業於六十四年十二
      月二十日死亡，斯時原告不僅未向彭阿業之繼承人表示終止系爭土地之使用借
      貸關係，反而更向被告子○○訛稱已單獨繼承系爭房屋，而以所有權人身分與
      被告子○○訂立租約，向被告子○○收取租金，其租賃期間自彭阿業死後迄雙
      方訴訟時，長達二十多年，準此，即可證原告在其父死亡後，不但不終止系爭
      土地之使用借貸關係，反而積極表示系爭房屋之繼承人得繼續該使用借貸契約
      ，而將系爭房屋繼續出租予被告子○○，是依前開判決意旨，原告自不得再對
      彭阿業之繼承人即被告（除子○○外）主張終止系爭土地之使用借貸關係。至
      於原告另主張系爭土地借用之使用目的業已完成，其亦可主張終止使用借貸關
      係云云，被告予以否認，蓋原告當時係為使彭阿業能出租系爭房屋予被告子○○，始借用土地予彭阿業，今因被告子○○仍繼續在使用系爭房屋，則系爭土
      地借用之使用目的即未完成，原告以此為由主張終止該借用契約，無法成立。
  ５、至於原告另追加主張依民法第四百七十二條第一款之規定，以其因有不可預知
      之情事，自己需用借用物即系爭土地，而主張終止雙方間之使用借貸關係，進
      而本於借用物返還請求權對被告請求乙節，被告不同意原告所為此一訴之追加
      ，且於實體上因原告及其配偶名下分別有二間房屋，是原告顯無必要終止雙方
      間就系爭土地存在之使用借貸關係，而收回土地興建房屋，且原告就其有何不
      可預知之情事，以致需用借用物乙節，亦未舉證證明，其上開所述云云，亦難
      以採信。
  ６、況原告另於八十幾年間以系爭房屋屋之唯一所有權人自居，而與被告子○○先
      後訂立之定期租約，其租賃之標的，即包含系爭土地在內，且其後原告與子○○間就系爭土地之租賃關係，乃由定期租約轉為不定期租賃關係，是被告子○○占用系爭土地，即有法律上權源，原告訴請被告子○○遷讓返還房屋，自無
      理由。
  ７、至於被告辰○○、巳○○、午○○固到庭陳稱其等父親生前未提過有跟原告承
      租系爭土地之情云云，惟查，因辰○○、巳○○、午○○為彭阿業次女彭戊妹
      之子女，其等之父親廖傑夫為彭阿業之女婿，因彭阿業之不動產有多件且散置
      各處，且彭阿業之子女多達九人，連彭阿業本人都未必會向每位子女敘述每件
      不動產之處理情形，衡情就更不可能向自己女婿即廖傑夫提及系爭房屋坐落土
      地之法律關係，是自不得以彭阿業外孫即上開被告三人前開之陳述，即認系爭
      房屋與其所坐落之系爭土地間並無租賃關係。
四、證據：提出原告於本院八十八年度訴字第六三八號及台灣高等法院八十九年度上
    字第八六０號事件之準備書狀影本乙份、台灣高等法院八十九年度上字第八六０
    號民事判決影本一份、彭阿業遺產明細表影本一份。
丙、本院依職權調取本院八十八年度訴字第六三八號民事訴訟事件卷宗全卷，並依原
    告之聲請至現場履勘，及囑託新竹縣竹北地政事務所派員就系爭房屋占用系爭土
    地之情形予以實施測量。
    理      由
一、本件被告庚○○、卯○○、寅○○、辛○○經合法通知，未於言詞辯論期日到場
    ，被告辰○○、巳○○、午○○經合法通知，未於最後言詞辯論期日到場，核均
    無民事訴訟法第三百八十六條各款所列情形，爰依原告聲請，就該等被告部分，
    由其一造辯論而為判決。又原告於起訴時，原係主張本於借用物返還請求權及所
    有物返還請求權之法律關係，依選擇合併之關係而為請求，嗣原告雖於訴訟中陳
    稱因系爭土地之借貸之使用目的已經完成，以及其自己因有不可預知之情事，需
    使用借用物即系爭土地之事由存在，而主張終止與除子○○外之其餘被告之使用
    借貸之法律關係，進而以此本於借用物返還之法律關係而為「追加」之請求等語
    ，而到場之被告雖表示不同意原告上開所為之「所謂」訴之追加。惟查，因原告
    於起訴時，業已主張依借用物返還之法律關係予以請求，是原告嗣後所新主張之
    終止借貸法律關係之事由，僅係其所提出之有關該「借用物返還請求權」之訴訟
    標的法律關係之新的攻擊方法而已，尚難認係屬訴訟標的法律關係之追加。而因
    原告所提出之上開新的攻擊方法，經本院審酌後尚無逾時提出之情形，依辯論主
    義，本院自應加以審酌，自無被告所謂不同意原告此部分所謂「訴之追加」之問
    題，合先敘明。
二、原告主張系爭土地為其所有，而坐落系爭土地上如附圖所示Ａ、Ｂ、Ｃ部分，有
    一未辦保存登記之系爭建物即門牌號碼為新竹縣關西鎮○○里○○路四十八號之
    房屋，其中附圖所示Ａ部分為占用該一一一六地號土地，面積五二點八一平方公
    尺之一層建物，附圖所示Ｂ部分為占用該一一一六地號土地，面積四０點二八平
    方公尺之二層建物，而附圖所示Ｃ部分為占用該一一一五地號土地，面積五點０
    六平方公尺之二層建物，而上開建物原係訴外人龍木火於日據時代出資興建，其
    後輾轉由訴外人即原告及被告（除被告子○○外）之父彭阿業取得該屋之事實上
    處分權，嗣後彭阿業於六十四年十二月二十日死亡，該屋即由其繼承人即原告及
    被告（除子○○外）取得公同共有。且系爭房屋先前於訴外人彭阿業取得之後，
    因其所坐落之土地乃訴外人陳昌鑑、陳昌全、陳昌增及陳區譚所有，彭阿業乃就
    系爭房屋所占用之基地，與陳昌鑑等人成立土地之租賃關係之情，已據原告提出
    為被告所不爭執真正之繼承系統表、土地登記謄本二份、日據時代賣渡證書影本
    一份、新竹縣稅捐稽徵處函影本一份為證，且經本院依原告聲請囑託新竹縣竹北
    地政事務所派員實施測量後，有該地政事務所以北地所測明字第０九一００００
    三一六號函檢送之複丈成果圖即附圖在卷可憑，且為被告所不爭執，堪信為真實
    。原告另主張其於五十九年間出資自系爭土地之前手陳昌鑑等人購得系爭土地時
    ，該土地上原由彭阿業與陳昌鑑等人間存在之土地租賃關係業已合意終止，其因
    考量到彭阿業為其父親，並在系爭土地上坐落而擁有系爭房屋，乃同意無償提供
    系爭土地供彭阿業所有之系爭房屋使用，惟因彭阿業已死亡，系爭房屋目前亦已
    老舊，其先前提供系爭土地供無償使用之借貸目的業已完成，且現今復有不可預
    知之情事自己須使用系爭土地之情事存在，故其自得依法終止與被告間（除子○○外）就系爭土地之使用借貸關係乙節，被告則否認系爭土地係原告出資所購，
    及彭阿業先前已與土地之前手陳昌鑑等人間合意終止土地租賃契約，暨原告存有
    合法終止系爭土地使用借貸關係之事由，辯稱：系爭土地係彭阿業出資所購而信
    託登記在原告個人名下，是兩造間（除子○○外）就系爭土地自屬公同共有，被
    告即非無權占用該土地。又縱認系爭土地係原告個人出資所買，然依買賣不破租
    賃之規定，原告於買受取得系爭土地後，自應繼受彭阿業原與前地主間之土地租
    賃關係，如此，被告（除子○○外）就系爭土地自因繼承而取得對原告之租賃權
    。而縱認系爭土地係原告所購買取得，因彭阿業及原告係先後向前手分別購得系
    爭房屋、系爭土地，是參考民法第八百七十六條之規定及最高法院四十八年台上
    字第一四五七號判例之意旨，應推斷原告於買受系爭土地後，已默許當時系爭房
    屋之權利人彭阿業繼續使用系爭土地，其間所存在者，係類似法定地上權之關係
    ，嗣彭阿業死亡後，該法律關係自由除子○○外之被告所繼承而取得，則原告陳
    稱兩造間僅存在使用借貸關係，不足採信。況縱認原告與彭阿業之繼承人就系爭
    土地所存在，僅為使用借貸之法律關係，惟因原告於彭阿業在六十四年間死亡後
    ，並未向其繼承人之使用系爭土地，表示終止土地使用借貸關係之意思，反而積
    極地同意其等繼續使用，準此，原告嗣後自不得再以借用人已死亡而對其繼承人
    主張終止使用借貸關係。再者，系爭土地原告於提供予彭阿業使用時，其借用之
    目的在於讓彭阿業得將房屋出租予被告子○○使用，今因被告子○○仍在使用系
    爭房屋，故系爭土地原告先前提供無償使用之借用目的尚未完成，且原告復無存
    在有因不可預知情事須使用系爭土地之情形，則原告以此為由主張終止借用關係
    ，亦屬無據。且被告子○○與原告間就系爭土地存有不定期租約關係，是原告請
    求被告子○○自系爭房屋遷出，其餘被告並連帶拆除系爭房屋後，將土地返還予
    原告乙節，尚屬於法無據等語。故本件兩造間有爭執應予以審究者，在於：(1)系
    爭土地登記於原告名下，是否係彭阿業購買後信託登記予原告名下？(2)彭阿業與
    土地前手即陳昌鑑等人間就系爭土地所存在之租賃關係，是否於原告登記成為系
    爭土地之名義人時，有買賣不破租賃之適用？抑或於當時彭阿業已與原地主間合
    意終止其間之土地租賃關係？(3)彭阿業先購得系爭房屋，而原告嗣後取得系爭土
    地之登記名義，其間是否就系爭土地因而存在有類似法定地上權之使用關係？(4)
    如認原告與除子○○以外之其餘被告間，就系爭土地原存有使用借貸關係，則原
    告嗣後對除子○○以外之被告所為終止使用借貸關係之表示，是否已經合法生效
    ？其間之使用借貸關係是否已經消滅？(5)被告子○○使用系爭房屋而占用系爭土
    地，對原告而言是否有不定期租約之法律關係或其他占用權源存在？
三、經查：
（一）原告主張其係於五十九年間向其前手即訴外人陳昌鑑等人購買系爭土地，並登
      記於原告名下之情，已據其提出土地買賣契約書影本一份及土地登記簿謄本二
      份為證，被告雖辯稱該等土地係訴外人彭阿業於生前所購買，而信託登記於原
      告名下云云，惟此為原告所否認，而被告就此迄未舉證以實其說，是其辯稱土
      地僅係信託登記在原告名下，實為子○○以外之被告等人所共有云云，尚難以
      成立。
（二）原告主張系爭土地原係其父親彭阿業向訴外人陳昌鑑等人所租用，嗣於五十九
      年間由原告向陳昌鑑等人買受之情，已如前述。雖被告辯稱因系爭土地上原來
      彭阿業與前地主陳昌鑑等人間存有租賃關係，故於原告買受之後依民法第四百
      二十五條之規定，原告即應繼受而與彭阿業間，就系爭土地繼續存有租賃關係
      乙節，惟此為原告所否認。查，訴外人彭阿業既係因在系爭土地上擁有系爭建
      物之所有權，始與當時之地主間存有土地之租賃關係，而因原告為彭阿業之子
      ，父子關係密切，參以自原告於五十九年間買受取得系爭土地起迄今，彭阿業
      之繼承人即子○○以外之被告，未能提出彭阿業或其等有繳租予原告，或其間
      存有租賃關係之任何證明資料，則原告陳稱其當時是為免除彭阿業所負繼續繳
      租予原地主之義務，為避免因租賃關係之問題，致彭阿業之系爭房屋日後有遭
      地主拆除危險之發生，始購買系爭土地，且於購買當時，與彭阿業及原地主間
      已有終止該土地租賃契約繼續存在之合意之情，核與常情較為相符。準此，可
      認於原告向前手購買系爭土地時，該土地上原所存在之彭阿業與前地主間之土
      地租賃關係，應已合意終止而歸於消滅，則被告辯稱原告因民法所定買賣不破
      租賃之規定，應繼受而與彭阿業間繼續存在土地之不定期租約關係乙節，尚難
      以成立。
（三）至就被告所辯因彭阿業及原告先後取得系爭房屋、系爭土地之所有權，故於彭
      阿業死亡前，其系爭房屋就系爭土地之使用，與原告間存有類似法定地上權之
      使用關係乙節，為原告所否認。查，最高法院四十八年度台上字第一四五七號
      判例意旨固指出「土地與房屋為各別之不動產，各得單獨為交易之標的，且房
      屋性質上不能與土地使用權分離而存在，亦即使用房屋必須使用該房屋之地基
      ，故土地及房屋同屬一人，而將土地及房屋分開同時或先後出賣，其間雖無地
      上權設定，然除有特別情事，可解釋為當事人之真意，限於賣屋而無基地之使
      用外，均應推斷土地承買人默許房屋承買人繼續使用土地。」，惟其前提在於
      土地與房屋原屬同一人所有，而由其所有人將土地及房屋分開同時或先後出賣
      之情形，然就本件而言，因系爭房屋於興建之初，其所有權人與土地之所有權
      人是否為同一人，已有疑義，且被告就此未能進一步予以舉證。故彭阿業先前
      取得系爭房屋之所有權，與原告之取得系爭土地之所有權，其間就土地之使用
      關係，即難認有上開最高法院判例意旨之適用，故被告辯稱彭阿業於死亡前就
      系爭土地之使用，與原告間存有類似法定地上權之關係云云，已無法成立。況
      於原告因買受而取得系爭土地之所有權後，因其與彭阿業間父子關係之密切，
      以及參以被告迄今未能提出其等及彭阿業與原告間，存有類似法定地上權法律
      關係之資料等情，準此，實難認彭阿業與原告之間，就系爭土地之利用，存有
      類似租賃權或法定地上權之關係。反而原告所主張於其買受取得系爭土地之所
      有權後，因彭阿業係其父親，其乃繼續提供系爭土地供彭阿業無償借貸使用乙
      節，與事實較為相符。
（四）查，原告於購得系爭土地後，於其父彭阿業死亡前，乃繼續無償提供該土地予
      彭阿業使用，雙方間就該土地成立使用借貸關係之情，已如前述，且該使用借
      貸關係，尚難認有約定期限，是於彭阿業死亡後，就該未定有期限之土地使用
      借貸關係，即由其繼承人即除子○○以外之被告所繼承取得。至就原告以系爭
      土地借貸之使用目的業已完畢，而請求返還系爭土地部分，被告雖以當初土地
      借貸之使用目的在於讓彭阿業得以出租系爭房屋予子○○使用，因目前被告子
      ○○仍在使用系爭房屋，故系爭土地借貸之使用目的尚未完成置辯。經查，原
      告係於五十九年間購買取得系爭土地，斯時其父彭阿業已有系爭房屋坐落而使
      用其土地，是依上開之說明，可認原告係於五十九年間起即出借系爭土地予彭
      阿業。又被告子○○係於六十三年間起向彭阿業承租系爭房屋，其間存有不定
      期租約之情，已據原告在本院八十八年度訴字第六三八號遷讓房屋事件中提出
      被告子○○於八十八年七月間所寄予原告之新竹西門郵局第五十九號存證信函
      之內容可憑，是被告子○○向彭阿業承租系爭房屋之時間，顯係在原告借貸系
      爭土地予彭阿業使用之後，則被告辯稱原告當時係因為使彭阿業得以出租系爭
      房屋予被告子○○，避免承租房屋之子○○因對系爭土地無利用關係而影響其
      承租系爭房屋之意願，原告始出借系爭土地予彭阿業，其貸與土地之使用目的
      在於讓彭阿業得以出租房屋予被告子○○乙節，尚難以遽採。本院審酌彭阿業
      先前取得之系爭房屋，其坐落之基地即系爭土地，先前係由彭阿業向原地主陳
      昌鑑等人承租，其後為避免系爭房屋有因土地之利用關係而遭拆除之危險，原
      告乃購買系爭土地並出借予彭阿業之情形，可認原告在五十九年間出借土地供
      彭阿業使用時，其當時借貸之目的，應在於使彭阿業所有之系爭房屋得以繼續
      保留、使用至通常之使用年限。至於被告另辯稱因彭阿業於原告交付其系爭土
      地使用之後，將系爭房屋出租予被告子○○，故原告借予彭阿業使用系爭土地
      之使用目的，於彭阿業出租房屋予被告子○○之時，其使用目的已變更為至被
      告子○○租賃系爭房屋終了之時云云，惟此為原告所否認，而被告就系爭土地
      之使用目的原告業已同意變更乙節，未能進一步舉證證明，是其上開所辯云云
      ，難以成立。而按「使用借貸未定有期限而定有使用之目的者，應於其借用完
      畢時返還之，但經過相當時期，可推定借用物已使用完畢者，貸與人亦得為返
      還之請求，民法第四百七十條第一項後段規定甚明。準此，借地造屋未定有期
      限者，法院自應斟酌房屋之種類、品質及經過時期並一切情形，以定其使用土
      地是否已完畢，不能一概認為必須俟房屋毀壞至不堪使用之時，始得謂依借貸
      目的已使用完畢。」（最高法院八十年度台上字第二０一六號判決意旨參照）
      。查，系爭房屋係於民國八年七月間所建之情，有原告於本院八十八年度訴字
      第六三八號事件中所提出之建築改良物情形填報表影本在卷可憑，是該房屋迄
      今已有八十三年之屋齡，而依原告所提出該房屋之稅籍資料證明書所載，該建
      物係屬純土造，此亦經本院履勘現場屬實，製有勘驗筆錄在卷可參，且系爭房
      屋折舊年數僅為三十八年，於八十七年間房屋現值僅剩新台幣（下同）一千元
      之情，有該稅籍資料證明書影本在卷可稽，又依原告於本院八十八年度訴字第
      六三八號事件中所提出之系爭房屋之現場照片所示，可認該房屋已甚為老舊，
      部分（尤其在屋頂）亦有破舊不堪之情形。反之系爭房屋所在之基地即系爭土
      地，係坐落在新竹縣關西鎮市場之鬧區內，其土地之公告現值於八十九年間每
      平方公尺尚有新台幣（下同）三萬四千六百五十元之情，此有原告提出之土地
      登記謄本在卷可憑，則以系爭土地之價值不低，而與系爭房屋早已超過使用年
      限多年，甚為老舊，且為純土造，有危害住房安全之虞，暨其價值甚低之情形
      相較，可認以系爭房屋目前之情形，已足認定原告與其餘彭阿業之繼承人間就
      系爭土地之使用借貸關係，其土地借貸之使用目的業已完成，而不須至房屋毀
      損至不堪使用之時始為該當。
（五）按借用人應於契約所定期限屆滿時，返還借用物。未定期限者，應於依借貸之
      目的使用完畢時返還之。但經過相當時期，可推定借用人已使用完畢者，貸與
      人亦得為返還之請求。民法第四百七十條第一項定有明文。而貸與人為返還之
      請求時，則使用借貸關係消滅。本件系爭土地借貸之使用目的業已完畢，已如
      前述，而因原告已以此為由，於九十一年二月二十七日以本件之民事言詞辯論
      意旨狀寄予被告，向被告為返還借用物即系爭土地之請求，此有該書狀及送達
      回證在卷可憑，準此，可認原告與除子○○以外之被告間，就系爭土地所存在
      之使用借貸契約業已消滅，原告主張須另為終止之意思表示云云，尚無必要，
      附此敘明。
（六）至就原告主張被告子○○使用系爭房屋，就系爭土地而言，對其成立無權占用
      部分，查，原告之父彭阿業固曾自六十三年間起將系爭房屋出租予被告子○○
      ，已如前述，且因於彭阿業出租房屋予被告子○○時，原告就子○○使用系爭
      土地並無意見，及彭阿業死亡後，原告個人另於八十幾年間開始，就系爭房屋
      ，與被告子○○另訂各為期一年之數份定期書面租約，至八十七年底（此見本
      院八十八年度訴字第六三八號卷宗），而同意被告子○○一併使用系爭土地，
      惟查，因原告與被告子○○間就系爭房屋所簽訂之定期租約，其中最近一份係
      於八十七年十二月底屆滿，嗣後雙方間未再簽訂有效之定期租約，且未轉為不
      定期租約之情，有系爭房屋之書面租約影本附於本院八十八年度訴字第六三八
      號事件卷宗內可憑，並據本院八十八年度訴字第六三八號民事判決認定在案（
      見該件判決理由欄第貳點第六、七小點），是可認原告縱使因以個人名義出租
      系爭房屋予被告子○○，而一併同意其使用系土地，惟其同意使用之借貸期限
      亦於八十七年十二月底即已屆滿，雙方已無存在使用借貸關係。況縱認被告所
      辯原告以其自己而與子○○簽訂之上開定期租約，其出租之標的亦包括系爭土
      地之情屬實，惟因其租約之期限已於八十七年年底即已屆滿，故於租約期限屆
      滿後，原告與被告子○○間就系爭土地已無定期租賃關係之存在，亦無轉為不
      定期租約之情形，則被告子○○辯稱其與原告間就系爭土地存有不定期租約云
      云，無法成立。
四、按「借用人應於契約所定期限屆滿時，返還借用物。未定期限者，應於依借貸之
    目的使用完畢時返還之。但經過相當時期，可推定借用人已使用完畢者，貸與人
    亦得為返還之請求。」，民法第四百七十條第一項定有明文。次按「所有人對於
    無權占有其所有物者，得請求返還之。對於妨害其所有權者，得請求除去之。」
    ，民法第七百六十七條亦有規定。本件依上開之說明，被告（子○○除外）所公
    同共有之系爭房屋既占用原告所有系爭該一一一六地號土地中如附圖所示Ａ部分
    、面積五二點八一平方公尺、Ｂ部分面積四０點二八平方公尺，及占用原告所有
    系爭一一一五地號土地中如附圖所示Ｃ部分，面積五點０六平方公尺，且子○○
    除外之被告與原告間，就系爭土地原所存在之使用借貸關係，業已消滅，其等（
    即子○○以外之被告）繼續占用系爭土地，對原告而言已無任何權源；而被告子
    ○○因使用系爭房屋而占用系爭土地，對原告而言亦無何法律上權源，從而，原
    告基於民法第七百六十七條所定物上請求權之法律關係，訴請被告子○○自系爭
    房屋遷出後，並一併基於借貸物返還請求權之法律關係，訴請其餘被告拆除占用
    系爭土地之系爭房屋，並返還土地予原告，於法即屬有據，應予以准許。至於原
    告就除子○○以外之被告，所請求其等拆除系爭房屋並返還系爭土地部分，其另
    請求其等應「連帶」為之部分，查，系爭房屋雖為該等被告所公同共有，依民法
    第八百二十八條第二項之規定，其拆除之處分行為，固應全體共有人共同為之，
    惟此與「連帶」為之顯有不同，且按連帶債務，係以契約有約定或法律有明定者
    為限，本件除子○○以外之被告，所負之上開拆除房屋、返還土地之債務，其間
    顯無約定連帶負責之情形，且其等所負之該債務，亦非繼承自彭阿業之債務，自
    無民法第一千一百五十三條第一項繼承債務應連帶負責規定之適用，是原告請求
    除子○○以外之被告，應「連帶」負拆屋還地義務部分，於法尚屬無據，此部分
    原告之請求應予以駁回。
五、就原告勝訴部分，原告及被告壬○○、丁○○、丙○○、己○○、子○○均陳明
    願供擔保請准宣告假執行或免為假執行，經查，就被告壬○○、丁○○、丙○○
    、己○○所為供擔免聲請宣告免為假執行部分，係屬有利於其他到場未為此項聲
    明或其他未到場為聲明之其餘被告之行為，且因本件就除子○○以外之被告，就
    系爭房屋係屬公同共有之關係，且其等所應負之上開拆屋還地之處分行為，亦應
    共同為之，已如前述，則原告訴請其等拆屋還地，對該等被告而言即有合一確定
    之必要，是該等被告之間即有民事訴訟法第五十六條第一項第一款規定之適用，
    故被告壬○○、丁○○、丙○○、己○○到場所為供擔保宣告免為假執行之聲請
    ，其效力即及於其餘之被告。而就兩造所為上開供擔保宣告假執行或免為假執行
    之聲請，本院審酌後經核均無不合，爰各酌定相當擔保金額准許之。至原告敗訴
    部分，其假執行之聲請因訴之駁回而失所附麗，應予駁回。
六、本件因事證明確，兩造其餘主張、攻擊防禦方法並所提之訴訟資料，核與判決結
    果不生影響，無庸一一論列審酌，附此敘明。
七、據上論結，本件原告之訴為一部有理由，一部無理由，應依民事訴訟法第七十九
    條但書、第八十五條第一項本文、第三百九十條第二項、第三百九十二條，判決
    如主文。
中　　　華　　　民　　　國　　九十一　　年　　　六　　　月　　二十一 　 日
                                  臺灣新竹地方法院民事第一庭
~B法　　　官　鄭政宗
右為正本係照原本作成。
如對本判決上訴，須於判決送達後廿日內向本院提出上訴狀。
~B法院書記官　王恬如
中　　　華　　　民　　　國　　九十一　　年　　　六　　　月　　二十八 　 日
